臺北高等行政法院裁定
                                      100年度簡字第520號
原      告　陳繡鑾
輔  佐  人  傅文哲
          （兼送達代收人）
被      告　新竹縣政府
代　表　人　邱鏡淳（縣長）
上列當事人間徵收補償事件，原告不服內政部中華民國100 年5
月26日臺內訴字第1000027883號訴願決定，提起行政訴訟，本院
裁定如下：
    主  文
原告之訴駁回。
訴訟費用由原告負擔。
    理  由
一、本件原告所有〈權利範圍1/8 〉坐落新竹縣竹東鎮○○段33
    3-1 、368 地號等2 筆土地（下稱系爭土地），屬被告辦理
    新竹生活圈公道五延伸新闢（向東）工程〈新竹縣段〉用地
    範圍，經被告報奉內政部以99年10月26日臺內地字第099021
    5094號、99年11月10日臺內地字第0990226273號函核准徵收
    。嗣被告以99年11月12日府地徵字第0990174574號公告徵收
    （公告期間：自民國99年11月13日起至99年12月13日止），
    並以99年11月12日府地徵字第0990174574A 號函通知原告徵
    收補償費合計為新臺幣（下同）1,197,027 元，後以99年12
    月9 日府地徵字第0990182386號函通知原告訂於99年12月22
    、23、24日9 時30分至15時止在新竹縣竹東鎮公所發放系爭
    徵收案各項補償費。原告於99年12月22日領取上開補償費之
    3 分之2 即798,018 元，另3 分之1 即399,009 元因被告認
    上開土地係屬耕地三七五減租條例之耕地，經被告直接扣交
    予承租人劉興梅，原告不服提起訴願。經訴願受理機關內政
    部以原告爭執補償費有短少，顯係對徵收補償價額不服，被
    告雖以上開99年11月12日府地徵字第0990174574A 號函通知
    原告，但並無已送達予原告之送達證書附卷可稽，因認原告
    於100 年1 月17日提起訴願，尚在訴願法第14條第1 項規定
    之訴願期間，乃依最高行政法院98年6 月份第1 次庭長法官
    聯席會議決議意旨，認應視為提出異議，將此部分另移請被
    告依土地徵收條例第22條規定辦理異議查處程序。並以被告
    99年12月9 日府地徵字第0990182386號函僅係通知訂期領取
    補償費，純屬觀念通知，非屬行政處分，原告對之提起訴願
    ，為不合法，乃為訴願不受理之決定。原告不服，遂提起本
    件行政訴訟。並聲明（一）訴願決定及原處分均撤銷。（二
    ）被告應發放總額1,197,027 元徵收補償費，而不是只有79
    8,018 元。
二、本院得心證之理由：
(一)、原告不服被告99年11月12日府地徵字第0990174574A 號函部
    分：
 1、按「原告之訴，有下列各款情形之一者，行政法院應以裁定
    駁回之。... 十、起訴不合程式或不備其他要件者。」行政
    訴訟法第107 條第1 項第10款定有明文。而提起撤銷訴訟，
    須以經過訴願為其前提，其未經過合法之訴願程序，遽行提
    起行政訴訟，自非法之所許，此觀行政訴訟法第4 條第1 項
    規定即明，於此情形，應認其起訴不備其他要件，應依上開
    規定予以駁回。復按「土地徵收條例第22條第1 項規定：「
    土地權利關係人對於第18條第1 項之公告有異議者，『應』
    於公告期間內向該管直轄市或縣（市）主管機關以書面提出
    。」同條第2 項前段規定被徵收土地權利關係人對於徵收補
    償價額不服第1 項查處情形者，依同條例施行細則第23條亦
    規定：「... 『應』於查處通知送達之日起30日內，以書面
    敘明不服查處之事實及理由，送直轄市或縣（市）主管機關
    。」該條例第22條第2 項後段並規定「土地權利關係人不服
    復議結果者，得依法提起行政救濟」。是土地徵收條例第22
    條第1 項、第2 項規定之異議、復議程序，乃立法者為土地
    權利關係人對於徵收補償價額不服時，在依通常救濟程序提
    起訴願前所增設之救濟程序。由於各該程序皆有法定期間之
    限制，且由前開條例第22條第2 項後段規定可知，土地權利
    關係人不服復議結果者，得依法提起行政救濟，於此情形，
    如解釋為土地權利關係人對於徵收補償價額不服時，得隨意
    進行其他救濟程序，譬如於異議、復議程序終結前，尚得先
    行或同時進行訴願及行政訴訟程序，將造成同一事件之法律
    救濟途徑重疊、併行甚至結果歧異；如解釋為土地權利關係
    人「選擇」一種救濟程序後排除其他救濟途徑者，不僅法無
    明文而且「選擇」並無法定期間、次數之限制，亦可能造成
    同一事件之法律救濟途徑，無止境的中斷與接續，凡此皆顯
    然違反程序明確、程序安定與有效法律保護之法治國家基本
    原則。是土地權利關係人對於徵收補償價額不服時，依土地
    徵收條例第22條第1 項、第2 項規定，必須於公告期間內提
    出異議，並經復議程序，始得提起行政救濟，該異議、復議
    程序自屬土地權利關係人對於徵收補償價額不服時，提起行
    政救濟前之必要先行程序。惟為符合憲法保障人民訴願與行
    政訴訟權利之意旨，儘量避免使多層次先行程序構成人民行
    使其救濟權利之程序障礙，故土地權利關係人對徵收補償價
    額不服而已依法提起訴願者，應視為依法提出異議，由受理
    異議機關查處之。」最高行政法院98年度6 月第1 次庭長法
    官聯席會議亦著有決議意旨可資參照。
 2、被告99年11月12日府地徵字第0990174574A 號函通知原告應
    領之徵收補償費為1,197,027 元，應領明細表備註欄註記「
    三七五租約」字樣。原告於同年12月22日領取徵收補償費時
    ，經被告代扣399,009 元予承租人劉興梅，僅領取798,018
    元，原告為此不服提起訴願，訴願受理機關因上開99年11月
    12日函並無送達證書附卷可資證明已合法送達予原告，原告
    於100 年1 月17日提起訴願，尚在訴願法第14條第1 項規定
    之訴願期間內，應依上開最高行政法院98年6 月份第1 次庭
    長法官聯席會議決議意旨，將其訴願視為提出異議，並將此
    部分另移請被告依土地徵收條例第22條規定辦理異議查處程
    序，有訴願機關內政部100 年5 月4 日臺內訴字第10000214
    30號移送函文在卷可稽，該函文之副本亦經送達原告收受（
    見本院卷第46頁），核與前揭最高行政法院決議意旨相符。
    此部分既經訴願機關內政部另移請被告辦理異議查處程序，
    尚未經訴願機關為訴願決定，揆諸前揭規定，原告對此函提
    起撤銷訴訟，即有起訴不備其他要件之違法情形，且屬無從
    命原告補正者，依諸上開規定，自應予以裁定駁回。原告對
    經訴願機關移請被告依異議查處程序處理部分，如不瞭解其
    進行情形，可函請被告說明，或請被告即時依法進行查處程
    序，於被告依法查處後，如仍有不服，自可再行復議、訴願
    等行政救濟程序，並無損於原告依法請求救濟之權利，併此
    敘明。
(二)、原告不服被告99年12月9 日府地徵字第0990182386號函部分
    ：
 1、按「人民因中央或地方機關之違法行政處分，認為損害其權
    利或法律上之利益，經依訴願法提起訴願而不服其決定者，
    得向高等行政法院提起撤銷訴訟。」行政訴訟法第4 條第1
    項定有明文。是得依法對之提起撤銷訴訟之標的乃「行政處
    分」。而所謂行政處分，依訴願法第3 條第1 項規定及行政
    程序法第92條第1 項規定，係指行政機關就公法上具體事件
    所為之決定或其他公權力措施而對外直接發生法律效果之單
    方行政行為而言。而所謂「觀念通知」或「意思通知」者，
    係指行政機關就特定事實之認知或對一定事項之觀念向特定
    人為表達而言；觀念通知或意思通知並不具有發生法律效果
    之意思，故不屬行政處分，此參照最高行政法院44年判字第
    18號、62年裁字第41號判例意旨即明。因此對非屬行政處分
    之觀念通知或意思通知提起行政訴訟法第4 條第1 項之撤銷
    之訴，亦屬起訴不備其他要件，應予駁回。
 2、經查，被告99年12月9 日府地徵字第0990182386號函文之內
    容係通知原告，訂於99年12月22、23、24日9 時30分至15時
    止在新竹縣竹東鎮公所發放系爭徵收案各項補償費，請原告
    依時攜帶相關證明文件前往領取補償費，是該通知函之性質
    ，係屬被告之觀念通知或意思通知，並未因而產生任何公法
    上法律效果，其性質非屬行政處分，不得據以對之提起行政
    訴訟。訴願決定以該函文非屬行政處分，而為訴願不受理之
    決定，核無不合。原告猶對非屬行政處分之上開函文提起撤
    銷訴訟，亦屬起訴不備其他要件，且無從補正，其此部分請
    求，亦應裁定予以駁回。
(三)、復按「人民與中央或地方機關間，因公法上原因發生財產上
    之給付或請求作成行政處分以外之其他非財產上之給付，得
    提起給付訴訟。因公法上契約發生之給付，亦同。前項給付
    訴訟之裁判，以行政處分應否撤銷為據者，應於依第4 條第
    1 項或第3 項提起撤銷訴訟時，併為請求。原告未為請求者
    ，審判長應告以得為請求。」為行政訴訟法第8 條第1 、2
    項所明定。本件原告聲明第二項訴請被告就系爭土地之徵收
    補償費應補核發原告399,009 元，須以其聲明第一項為據，
    惟上開聲明第一項既經本院認起訴不合法而應予以駁回，其
    第二項請求已失所附麗，自應併予駁回。另原告之訴既不合
    法，其實體上之主張本院即無從審酌，併予敘明。
三、依行政訴訟法第236 條、第107 條第1 項第10款、第104 條
    ，民事訴訟法第95條、第78條，裁定如主文。
中　　華　　民　　國　　100 　年　　10　　月　　12　　日
        　　　　　　臺北高等行政法院第六庭
                                    法  官　闕銘富
上為正本係照原本作成。
本件以訴訟事件所涉及之法律見解具有原則性者為限，始得於本
裁定送達後10日內向本院提出抗告狀（須按他造人數附繕本），
並經最高行政法院許可後方得抗告。
中　　華　　民　　國　　100 　年　　10　　月　　12　　日
          　　　　　　      　　　  書記官  李承翰